【裁判字號】    98,交聲,549
【裁判日期】    980831
【裁判案由】    聲明異議
【裁判全文】
臺灣臺南地方法院交通事件裁定         98年度交聲字第549號
移送機關    交通部公路總局嘉義區監理所麻豆監理站
異議人即
受處分人    甲○○
上列受處分人因違反道路交通管理處罰條例案件，對於交通部公
路總局嘉義區監理所麻豆監理站民國 98年4月27日所為之裁決處
分（處分案號：麻監裁罰字第裁75-M00000000號）聲明異議，本
院裁定如下：
    主  文
原處分關於罰鍰超過新臺幣玖仟伍佰元及吊扣駕駛執照拾貳個月
部分均撤銷。
上開吊扣駕駛執照撤銷部分，吊扣甲○○普通小型車駕駛執照壹
年，其餘撤銷部分甲○○不罰。
其餘異議駁回。
    理  由
一、原處分意旨略以：受處分人即異議人甲○○（下稱異議人）
    於民國九十七年十二月二十五日二十二時二十一分許，酒後
    駕駛車牌號碼ＴＤ－４１７８號自用小客貨車，行經臺南縣
    玉井鄉台二十線三十五．二公里處時（北向南），經路檢攔
    查後，經臺南縣警察局玉井分局警員，以酒測器測得其酒精
    濃度為每公升０．八六毫克，超過標準遂予以製單舉發，嗣
    經移送機關交通部公路總局嘉義區監理所麻豆監理站以其違
    規事證明確，依道路交通管理處罰條例第三十五條第一項第
    一款、第二十四條第一項第二款（原裁決書漏未記載）等規
    定，裁處異議人罰鍰新臺幣（下同）四萬九千五百元，吊扣
    駕駛執照十二個月，並施以道路交通安全講習等語。
二、本件異議意旨略以：異議人所涉前揭酒後駕車之公共危險案
    件，業經臺灣臺南地方法院檢察署檢察官命異議人捐款四萬
    元與財團法人臺南縣私立蘆葦啟智中心後予以緩起訴處分，
    是請鈞院將罰單註銷或減少罰金；另異議人係酒後駕駛自小
    客貨車，然監理單位卻將異議人之職業大貨車駕駛執照吊扣
    ，請鈞院僅扣異議人之自小客車駕駛執照，為此不服原裁決
    聲明異議等語。
三、按汽車駕駛人，飲用酒類或其他類似物後其吐氣所含酒精濃
    度超過每公升０．二五毫克或血液中酒精濃度超過百分之０
    ．０五以上，不得駕車，道路交通安全規則第一百十四條第
    二款定有明文。又按汽車駕駛人，駕駛汽車經測試檢定有酒
    精濃度超過規定標準者，處一萬五千元以上六萬元以下罰鍰
    ，並當場移置保管該汽車及吊扣其駕駛執照一年；因而肇事
    致人受傷者，並吊扣其駕駛執照二年；致人重傷或死亡者，
    吊銷其駕駛執照，並不得再考領；汽車駕駛人，有第三十五
    條第一項規定之情形，應接受道路交通安全講習。道路交通
    管理處罰條例第三十五條第一項第一款、第二十四條第一項
    第二款亦定有明文。
四、經查：
(一)、按行政罰法第二十六條規定：「一行為同時觸犯刑事法律及
    違反行政法上義務規定者，依刑事法律處罰之。但其行為應
    處以其他種類行政罰或得沒入之物而未經法院宣告沒收者，
    亦得裁處之。前項行為如經不起訴處分或為無罪、免訴、不
    受理、不付審理之裁判確定者，得依違反行政法上義務規定
    裁處之」，即所謂一事不二罰原則，究其立法目的，無非以
    一行為同時觸犯刑事法律及違反行政法上義務規定時，由於
    刑罰與行政罰同屬不法行為之制裁，而刑罰之懲罰作用較強
    ，依刑事法律處罰即足資警惕，無一事二罰再處行政罰之必
    要，但罰鍰以外之沒入或其他種類行政罰，因兼具維護公共
    秩序作用，為達行政目的，行政機關仍得併予裁處。又被告
    所犯為死刑、無期徒刑或最輕本刑三年以上有期徒刑以外之
    罪，檢察官參酌刑法第五十七條所列事項及公共利益維護，
    認以緩起訴為適當者，得定一年以上三年以下之緩起訴期間
    為緩起訴處分，其期間自緩起訴處分確定之日起算；又被告
    於緩起訴期間內，有刑事訴訟法第二百五十三條之三第一項
    各款情形之一者，檢察官得依職權或依告訴人聲請撤銷原處
    分，繼續偵查或起訴。準此，被告經檢察官為緩起訴處分者
    ，於緩起訴猶豫期間內，其最後是否會被檢察官提起公訴，
    猶懸而未定，檢察官於期間內，可對被告繼續觀察，此時若
    被告顯無反省警惕之情或根本欠缺反省警惕之能力，檢察官
    得依職權或依告訴人聲請，將被告緩起訴處分撤銷。緩起訴
    處分若經撤銷，被告尚有受刑事訴追、處罰之可能，此時原
    處分機關若依法為行政裁決，無異將使受處分人有同時遭受
    行政處罰及刑事訴追之危險，顯與行政罰法第二十六條規定
    之立法意旨相違背。
(二)、另行政罰法第二十六條第二項規定，雖未明文包括緩起訴處
    分在內，而緩起訴處分確定時，被告可免於刑事訴追，與受
    不起訴處分效果相同。然緩起訴處分，為介於起訴及微罪職
    權不起訴間緩衝制度設計。其具體效力依刑事訴訟法第二百
    六十條規定，於緩起訴處分期間屆滿未經撤銷者，非有同條
    第一款或第二款情形之一，不得對於同一案件再行起訴，即
    學理上所稱實質確定力，足見在緩起訴期間內，尚無實質確
    定力可言（最高法院九十四年台非字第二一五號判例、九十
    五年度台非字第二八四號判決參照）。是觸犯刑事法律之犯
    罪行為，符合緩起訴要件，雖經檢察官為緩起訴處分，然就
    要件言，緩起訴基本上係認被告有犯罪嫌疑，而暫緩起訴，
    並得課被告予一定負擔或指示（同法第二百五十三條之二第
    一項參照），此與不起訴處分係因犯罪嫌疑不足或其他原因
    （同法第二百五十二條、第二百五十三條），不得附條件或
    負擔，顯有不同，且檢察官依刑事訴訟法第二百五十三條之
    二第一項第四款規定為緩起訴處分，命被告向公益團體捐款
    者，被告係履行檢察官為緩起訴處分命令，此等命令名義上
    雖非刑罰，但仍是一種特殊的處遇措施，會產生未經裁判即
    生終局處理案件實質效果，性質上已係實質的制裁，造成被
    告財產減少的影響，亦即性質上自屬處分金，與罰金無異，
    可知緩起訴處分檢察官所命之捐款是一種刑事處罰。況行政
    罰法第二十六條第一項僅規定「依刑事法律處罰之」，並未
    明定應依刑法第三十三條、第三十四條所定主從刑罰之種類
    科罰，檢察官命令被告捐款之金錢給付性質上既屬處分金，
    而為實質刑事制裁，自與行政罰法第二十六條第一項「依刑
    事法律處罰之」規定，尚無扞格之處。故而，上開行政罰法
    第二十六條第二項既未明列「緩起訴處分」，對人民不利益
    之規定，自不得任意擴張解釋其適用範圍，且緩起訴處分之
    要件、效果及性質均與不起訴處分不同，應屬刑事處罰之一
    種，自無適用行政罰法第二十六條第二項規定餘地。從而，
    經檢察官為緩起訴處分行為，如同時違反行政法上義務規定
    ，因已有刑事處罰，此時行政機關若另行依法行政裁罰，無
    異一罪二罰，因此參酌行政罰法第二十六條立法意旨，違反
    行政法上義務行為，若同時亦經檢察官另為緩起訴處分時，
    行政機關應不得就同一行為，再為與刑罰相類之罰鍰處分。
(三)、查本件異議人於九十七年十二月二十五日二十二時二十一分
    許，酒後駕駛車牌號碼ＴＤ－４１７８號自用小客貨車，行
    經臺南縣玉井鄉台二十線三十五．二公里處時（北向南），
    經路檢攔查後，經臺南縣警察局玉井分局警員，以酒測器測
    得其酒精濃度為每公升０．八六毫克，超過標準遂予以製單
    舉發，嗣經移送機關交通部公路總局嘉義區監理所麻豆監理
    站以其違規事證明確，依道路交通管理處罰條例第三十五條
    第一項第一款、第二十四條第一項第二款（原裁決書漏未記
    載）等規定，裁處異議人罰鍰四萬九千五百元，吊扣駕駛執
    照十二個月，並施以道路交通安全講習等情，有移送機關九
    十八年四月二十七日麻監裁罰字第裁７５－Ｍ000000
    00號裁決書、臺南縣警察局九十七年十二月二十五日南縣
    警交字第Ｍ00000000號舉發違反道路交通管理事件
    通知單及酒精濃度測試表各一紙在卷可稽，並經本院依職權
    調閱臺灣臺南地方法院檢察署九十八年度偵字第一一七六號
    偵查全卷查明無訛，且為異議人所不否認，堪認上情為真實
    。
(四)、又異議人因上揭酒後駕車違規行為所涉刑法第一百八十五條
    之三公共危險罪，業經臺灣臺南地方法院檢察署檢察官查明
    異議人確有酒後駕車之公共危險犯行後，命異議人於緩起訴
    處分確定之日起二個月內，向指定之公益團體支付四萬元，
    而於九十八年一月二十二日以九十八年度偵字第一一七六號
    為緩起訴處分，緩起訴期間為一年，該案經依職權送請再議
    後，經臺灣高等法院臺南分院檢察署於九十八年三月二日，
    以九十八年度上職議字第七三二號處分書，為駁回再議之處
    分確定等情，除經本院依職權調閱臺灣臺南地方法院檢察署
    九十八年度偵字第一一七六號偵查全卷查明屬實外，並有臺
    灣臺南地方法院檢察署檢察官九十八年度偵字第一一七六號
    緩起訴處分書及臺灣高等法院臺南分院檢察署九十八年度上
    職議字第七三二號處分書及異議人臺灣高等法院被告全國前
    案紀錄表各一份附卷可憑。再按緩起訴處分，於緩起訴處分
    期間（即猶豫期間）僅發生形式確定力，若符合刑事訴訟法
    第二百五十三條之三第一項要件，檢察官仍得依職權或依告
    訴人聲請撤銷原處分，繼續偵查或起訴，且依同條第二項規
    定，檢察官撤銷緩起訴處分時，被告已履行部分，不得請求
    返還或賠償。而本件原處分裁決日期為九十八年四月二十七
    日，然異議人已因同一案件，經檢察官於九十八年一月二十
    二日為緩起訴處分，且本件緩起訴處分期間尚未屆滿（應至
    九十九年三月一日始屆滿）。依上揭說明，行政罰法第二十
    六條第二項規定，於經緩起訴處分情形應不適用，另如認行
    政罰法第二十六條第二項所稱不起訴處分包括緩起訴處分在
    內，則異議人於緩起訴猶豫期間，已遵照檢察官命令繳交捐
    款緩起訴處分金（已生實質刑罰效果），又行政機關如仍得
    再以異議人違反行政法上義務規定，裁處罰鍰，則苟異議人
    於緩起訴猶豫期間內，又遭撤銷該緩起訴處分，則其已繳交
    捐款緩起訴處分金依法已不得請求返還（益徵實質刑罰效果
    ），復經檢察官起訴，再受法院審判施以刑罰制裁，恐生一
    事三罰之危險。
(五)、末按汽車駕駛人有違反道路交通管理處罰條例第三十五條第
    一項、第三項或第四項之情形，同時違反刑事法律者，經裁
    判確定處以罰金低於本條例第九十二條第三項所訂最低罰鍰
    基準規定者，應依本條例裁決繳納不足最低罰鍰部分；本條
    例罰鍰基準之處理細則，由交通部會同內政部定之，道路交
    通管理處罰條例第三十五條第八項、第九十二條第四項分別
    定有明文。又對於酒後駕車，同一行為經交通裁決機關裁處
    罰鍰及吊扣駕照，復經檢察官為緩起訴並命向公益團體捐款
    者，該捐款部分係為履行檢察官為緩起訴處分命令，與受刑
    事處罰無異，自不應再受行政裁罰，法院應撤銷交通裁決機
    關有關罰鍰部分之處分，並為該部分不罰之諭知，亦業據臺
    灣高等法院臺南分院於九十五年十月刑事庭庭務會議決議在
    案（參照臺灣高等法院臺南分院九十五年十一月八日南分院
    洋文字第０９５００００６７８號函附該決議）。又「違反
    道路交通管理事件統一裁罰基準及處理細則」第二條訂定「
    違反道路交通管理事件統一裁罰標準表」規定，駕駛人吐氣
    所含酒精濃度超過每公升０．五五毫克以上，小型車駕駛人
    於期限內繳納或到案聽候裁決者，處最低罰鍰四萬九千五百
    元，並吊扣駕駛執照一年。再者，酒後駕車經檢察官為緩起
    訴處分，並命被告向公益團體捐款或提供義務勞務者，被告
    係履行檢察官為緩起訴處分命令，此等命令名義上雖非刑罰
    ，但仍是一種特殊的處遇措施，造成被告之財產減少或義務
    增加，性質上亦屬干預人民自由之處分，與刑事制裁無異，
    實質上為刑事處罰。故檢察官為緩起訴處分命向公益團體捐
    款者，其捐款解釋上亦屬道路交通管理處罰條例第三十五條
    第八項所規定之罰金，監理機關雖不得再為行政裁罰，惟若
    行為人所支付之緩起訴處分金，未達道路交通管理處罰條例
    第九十二條第三項所訂最低罰鍰基準規定者，依該條例第三
    十五條第八項之規定，即須補足不足最低罰鍰之部分，始為
    適法。因此法院僅得就行為人已依緩起訴處分為公益捐款部
    分予以撤銷，並為不罰之諭知（臺灣高等法院臺南分院九十
    七年十月八日９７南分院鼎刑仁字第１３０３６號函附第二
    號法律問題研討結果意旨參照）。查本件異議人之刑事部分
    ，業經檢察官為緩起訴處分，並命向財團法人臺南縣私立蘆
    葦啟智中心捐款四萬元，異議人並已依限於九十八年四月二
    十四日捐款四萬元與財團法人臺南縣私立蘆葦啟智中心，有
    郵政跨行匯款申請書一紙附卷（詳本院卷第十一頁）足參，
    然顯不足最低罰鍰，依上揭說明，其行政罰罰鍰方面，應於
    扣除上開四萬元後，補繳不足最低罰鍰之部分即九千五百元
    ，始為適法，移送機關逕以異議人酒精濃度超過規定標準，
    對其裁處罰鍰超過九千五百元部分，尚有未洽。
(六)、至移送機關雖援引法務部九十五年五月二十五日法律字第０
    ９５０７００３９３號函，認行政罰法第二十六條第二項所
    稱「不起訴處分」，包括緩起訴處分，亦即是不起訴的一種
    ，並非刑罰，應無行政罰法「一事不二罰」適用云云。然查
    ：依刑事訴訟法第二百五十三條之一規定，有關緩起訴處分
    須具備：犯罪嫌疑充足、斟酌刑法第五十七條所列事項、為
    公共利益維護、以緩起訴為適當者（即適當性）等要件，核
    與不起訴處分要件尚屬有間。是如認行政罰法第二十六條第
    二項規定不起訴處分包含緩起訴處分，即已逾文義解釋範圍
    。又關於緩起訴處分要件及裁量基準，與不起訴處分相較，
    均有不同，至多應僅得視緩起訴處分係暫緩起訴處分，而非
    不起訴處分。是基於前述諸多理由，緩起訴處分與行政罰法
    第二十六條第二項列舉之不起訴處分等情形迥然有別，無從
    遽為比擬而為相同之處置。另移送機關認行政罰法第二十六
    條第一項所謂「依刑事法律處罰之」，應係指罪刑法定主義
    及刑事法律正當程序運作完成始足當之云云。然查緩起訴制
    度設計，乃為使司法資源有效運用，填補被害人損害、有利
    被告或犯罪嫌疑人再社會化及犯罪特別預防等目的。爰參考
    日本起訴猶豫制度及德國附條件及履行期間暫不提起公訴制
    度，於本條增訂緩起訴處分制度，其適用範圍以被告所犯為
    死刑、無期徒刑或最本刑為三年以上有期徒刑以外之罪者，
    始有適用，其猶豫期間為一年以上三年以下，此觀刑事訴訟
    法第二百五十三條之一立法理由即明。故而，檢察官對於觸
    犯刑事法律之犯罪行為，於符合緩起訴要件者，為緩起訴處
    分，自當符合罪刑法定主義及刑事法律正當程序原則，移送
    機關認緩起訴制度不受上開原則拘束，顯有誤解。
(七)、次按道路交通管理處罰條例第六十八條僅規定「汽車駕駛人
    ，因違反本條例及道路交通安全規則之規定，受吊銷駕駛執
    照處分時，吊銷其持有各級車類之駕駛執照。」並未包括吊
    扣之情形。且參道路交通管理處罰條例第六十八條於九十四
    年十二月十四日之修正理由，係稱：「原條文將違法或違規
    駕駛人所持有各級車類之駕駛執照一併吊扣，失之過酷，影
    響人民工作及生活過鉅」等語（見立法院公報第九十四卷第
    七十期第一三六頁至第一三八頁之院會紀錄暨修正道路交通
    管理處罰條例第六十八條之立法理由），顯見依修正後道路
    交通管理處罰條例第六十八條規定，汽車駕駛人因違反道路
    交通管理處罰條例及道路交通安全規則之規定，受「吊扣」
    駕駛執照處分時，僅能「吊扣」違規當時所駕駛車輛之駕駛
    執照，不再「吊扣」其持有各級車類之駕駛執照甚明。因此
    ，道路交通管理處罰條例第三十五條規定所需吊扣之駕照，
    應係指酒精濃度超過規定標準駕駛遭查獲時所駕駛車輛之駕
    照，而不得將遭查獲人所持有各級車輛之駕照均予吊扣。
(八)、查本件異議人係駕駛自用小客貨車違反道路交通處罰條例第
    三十五條第一項第一款之規定，本應吊扣其普通小型車駕駛
    執照一年，且異議人於本件違規時已領有職業大貨車駕駛執
    照，有證號查詢汽車駕駛人一紙在卷可稽。另依道路交通安
    全規則第六十一條第一項第三款規定，公路機關因汽車駕駛
    人取得高一級車類之駕駛資格者，應換發駕駛執照，並准其
    駕駛較低級車類之車輛：已領有大貨車駕駛執照者，得駕駛
    小型車。而於實務作業上，考領晉級駕駛執照後，僅核給最
    高級（內含多合一之駕駛資格）汽車駕照乙張，原領有較低
    一級之駕駛執照皆回收作廢，並無保留以免造成換補或審驗
    駕照之不便，故異議人未領有普通小型車駕駛執照甚明。
(九)、揆諸前揭說明，移送機關為本件吊扣駕駛執照處分時，應僅
    得吊扣其違規或違法當時駕駛車類之駕駛執照，尚不得依道
    路交通處罰條例第六十八條之規定，因異議人未領有普通小
    型車駕駛執照，即吊扣其職業大貨車之駕駛執照以代之，方
    屬適法（臺灣高等法院暨所屬法院九十七年度法律問題座談
    會提案第四十號結論，可資參照）。然移送機關竟吊扣異議
    人職業大貨車之駕駛執照，此雖可達成完全杜絕異議人將來
    繼續酒醉駕車之目的，惟亦同時造成剝奪異議人駕駛大貨車
    之結果，對其工作及生活影響甚大，甚而危及其就業謀生問
    題，此所造成之損害，與欲達成目的之利益（限制異議人駕
    駛小型車，以預防酒醉駕駛小型車所造成之危害）顯失均衡
    ，顯與行政程序法第七條第三款所揭示之比例原則有違，復
    與前揭道路交通管理處罰條例第六十八條之修法意旨亦不相
    符合。
(十)、又道路交通管理處罰條例第六十八條之規定，既已修正為行
    為人違反道路交通管理處罰條例及道路交通安全規則之規定
    ，應受吊扣駕駛執照之處分時，僅能吊扣其違規當時所駕駛
    車輛之駕駛執照，不能再吊扣其持有各級車類之駕駛執照，
    而行為人如係依憑其所領有之較高級駕駛執照酒後駕駛較低
    級之車輛時，又欠缺得以吊扣受處分人其他各級車類駕駛執
    照之法令依據，是依現行道路交通管理處罰條例第六十八條
    條文內容，本件異議人持較高等級之職業大貨車駕駛執照，
    而酒駕較低等級自小客貨車之違規，若仍得以職業大貨車駕
    駛執照駕駛大型車，或有提高其他用路人之風險；或無助於
    預防將來再犯之虞，惟如前所述，修正後之道路交通管理處
    罰條例第六十八條，有關駕駛人受吊扣駕駛執照處分之規定
    ，既不再吊扣其持有各級車類之駕駛執照，則原處分機關，
    即不得再憑以吊扣其違規車輛以外之駕駛執照，苟其因酒駕
    低等級之自小客車違規，而致有漏洞，亦屬執行或立法政策
    之問題，尚不得為達行政目的，而恣意為法律所未明文規定
    或授權之處分。
五、綜上所述，移送機關就異議人所為罰鍰中超過九千五百元部
    分之行政裁罰，即有未洽，應由本院撤銷原處分中罰鍰超過
    九千五百元部分，該經撤銷部分並應為異議人不罰之諭知，
    以資適法。又移送機關應僅能吊扣異議人違規當時所駕駛之
    車輛種類即普通小型車之駕駛執照，不得代以吊扣其職業大
    貨車駕駛執照，已如前述，移送機關未審酌新修正之法律規
    定，逕對異議人裁處吊扣職業大貨車駕駛執照十二個月之處
    分，於法即有未合，是異議人此部分異議為有理由，自應由
    本院予以撤銷原處分關於吊扣職業大貨車駕駛執照十二個月
    之處分，另諭知如主文第二項前段所示，以資適法。至原處
    分另對異議人為應接受道路交通安全講習之處分部分，係罰
    鍰以外對於預防再犯之行政罰，乃為抑止酒後駕車之不法行
    為，維護道路交通用路權人之生命、身體之安全法益，依行
    政罰法第二十六條第一項但書之規定，得裁處之，是移送機
    關此部分之裁決，核無不當，異議人此部分之異議，為無理
    由，應予駁回。
六、據上論斷，依道路交通管理處罰條例第八十七條第二項、第
    三十五條第一項第一款，道路交通案件處理辦法第十九條、
    第二十條前段，裁定如主文。
中    華    民    國    98    年     8    月    31    日
                        交通法庭  法  官  陳金虎
以上正本證明與原本無異。
如不服本裁定應於送達後5日內向本院提出抗告狀（應附繕本）
。
                                  書記官  蔡明峰
中    華    民    國    98    年    8     月    31    日


司法院資訊處製作；財團法人民間司法改革基金會備份。
